【裁判字號】    95,上訴,2643
【裁判日期】    950914
【裁判案由】    貪污治罪條例等
【裁判全文】
臺灣高等法院刑事判決               95年度上訴字第2643號
上  訴  人
即  被  告  甲○○
選任辯護人  周燦雄律師
            蔡炳楠律師
上列上訴人因貪污治罪條例等案件，不服臺灣士林地方法院95年
度訴字第55號，中華民國95年6月7日第一審判決（起訴案號：臺
灣士林地方法院檢察署94年度偵字第10264號），提起上訴，本
院判決如下：
    主  文
原判決撤銷。
甲○○連續依據法令從事公務之人員，利用職務上之機會，詐取
財物，處有期徒刑貳年，褫奪公權貳年，緩刑伍年。
    事  實
一、甲○○係經濟部駐外經濟商務人員，於民國78年8月9日至83
    年12月24日止，由經濟部派駐新加坡商務代表團，先後擔任
    一等商務秘書、顧問等職，負責辦理經濟部交辦有關經濟、
    商務事項，為依法令從事於公務之人員，其明知根據「駐外
    人員房租補助費支給規定」第5點規定：駐外人員或配偶於
    駐在地有自有住宅者，僅能報請各主管機關核定後，按月支
    給房租補助費基本數，若無自有住宅，方得按同規定第4點
    ，於所租住宅月租金超過外交部規定房租補助費基本數時，
    依實際支付數核實補助。而其亦知派駐新加坡期間所居住之
    15,Oxley walk, #03-03,Belle Vue房屋，自79年9月8日起
    ，即為其妻陳明珠所有，竟意圖為自己不法所有，基於詐領
    房租補助費及使公務員登載不實之概括犯意，自79年9月8日
    起至83年12月24日止，3度利用其為駐外人員之身分而衍生
    得申請房租補助之機會，委請新加坡某租屋公司人員製作
    Gunarso Prajogo為上開房屋出租人，其為承租人，簽約日
    期分別為79年8月18日、81年8月18日、83年8月18日，租期
    均為2年之租賃契約共3份及房租收據，分別於79年8月27日
    、81年8月14日、83年8月25日親自填載「駐外人員房租補助
    申請表」並檢附上開不實租約及租金收據等資料，持向駐新
    加坡商務代表團轉呈外交部申請核發房租補助費，致使外交
    部各級不知情之承辦公務員因而陷於錯誤，將上開不實事項
    ，登載於職務上所掌之公文書，同意自79年9月起至83年12
    月止，依其級職、按駐在地無自用住宅者房租補助費支給規
    定，分別於79年9月起至80年6月止每月給付星幣3,260元、
    80年7月起至81年7月止每月給付星幣3,500元、81年8月起至
    83年7月止每月給付星幣3,760元、83年8月起至83年12月止
    每月給付星幣4, 140元，其自79年9月8日至83年12月間領取
    房租補助費共計星幣197,190.94元（折合新台幣3,930,015.
    43元），扣除其於上揭期間可領取之房租補助費基本數共計
    美金30,024.6 7元（折合新台幣1,019,637.79元），共計溢
    領房租補助費新台幣2,910,377元，足以生損害於外交部對
    駐外人員房租補助費核發、管理之正確性。嗣甲○○於上開
    犯行未經有偵查權限之公務員發覺前，於93年8月13日在經
    濟部政風處吳清誥科長陪同下，主動前往臺灣臺北地方法院
    檢察署自首，而查知上情，其並於93年10月1日將上開溢領
    款項全數繳還外交部。
二、案經甲○○自首及法務部調查局臺北市調查處移送臺灣臺北
    地方法院檢察署，由該署呈請臺灣高等法院檢察署檢察長令
    轉臺灣士林地方法院檢察署檢察官偵查起訴。
    理  由
一、上揭事實，業據被告甲○○於警詢、偵查、原審及本院審理
    時均坦承不諱（見93年度偵字第21517號卷第8至12頁、第13
    3至134頁、93年度他字第6101號卷第35至42頁、原審卷第50
    頁、第92頁、本院95年8月24日審判筆錄），核與證人陳明
    珠於警詢及偵查中之證述及證人吳清誥於偵查中之證述互核
    一致（見93年度偵字第2151 7號卷第56至58頁、第107至108
    頁、第117-118頁、94年度偵字第10264號卷第7至8頁），並
    有外交部人事處93年6月4日處人字第09301096350號書函暨
    檢附之被告於78年至85年間申報房租補助費之房屋租賃契約
    影本、外交部人事處93年4月5日處人字第0934001947 0號書
    函暨檢附之被告於78年至85年間房租補助費核發通知書文稿
    影本、駐新加坡代表處經濟組93年5月28日星經字第0931050
    0820號函暨檢附之被告派駐新加坡期間所住寓所之相關資料
    （見上開他字卷第5至33頁）、駐新加坡商務代表團79年9月
    5日新商字第1035號函、81年8月19日新字第0879號函、
    93年8月25日新加字第0710號函暨上開函所檢附之被告房
    租補助費申請表、租賃契約影本、首月租金收據及銀行兌換
    水單、駐外人員房租補助費標準表、外交部駐外人員房租補
    助費核發通知書、被告79年9月8日至83年12月間溢領房補費
    情形一覽表（見93年度偵字第21517號卷第11至53頁、第59
    至70頁）等在卷可參，綜上，堪認被告之自白與事實相符，
    足以採信，本件事證明確，被告犯行，洵堪認定。
二、按貪污治罪條例第5條第1項第2款規定利用職務上之機會詐
    取財物，其所謂「利用職務上之機會」，係指假借職務上之
    一切事機，予以利用者而言，其所利用者，職務本身固有之
    事機，固不論矣，即使由職務上所衍生之機會，亦應包括在
    內，要不以職務上有最後決定權者為限，最高法院95年度台
    上字第2174號、95年度台上字第761號、94年台上字第69 19
    號、94年度台上字第379號等判決意旨參照。本件被告甲○
    ○於62年經考試院依公務人員考試法舉行經濟部駐外經濟商
    務人員乙等特考及格錄取後，並經銓敘，為依法令從事於公
    務之人員，負有誠實清廉之義務，被告於派駐新加坡期間，
    因其為駐外商務人員身分而得向外交部申請房租補助費，是
    申請房租補助費，雖非被告派駐新加坡所行使之經濟、商務
    事項，仍為由其駐外商務人員身分所衍生之職務，是被告利
    用申請房租補助費之機會，以不實文件詐取房租補助費，核
    被告所為，係犯行為時貪污治罪條例第5條第1項第2款之利
    用職務上機會詐取財物罪及刑法第214條之使公務員登載不
    實罪。辯護人雖為被告辯護稱上開行為僅觸犯刑法第339條
    第1項之詐欺取財罪云云，惟此辯解，與上開實務見解相悖
    ，委不足取。被告先後多次利用職務上機會詐取財物、使公
    務員登載不實犯行，時間緊接，構成要件相同，顯係基於概
    括犯意反覆為之，各為連續犯，均應依修正前刑法第56條論
    以一罪。被告所犯上述二罪，有方法結果之牽連關係，應從
    一重之利用職務上之機會詐取財物罪處斷。查被告行為時，
    貪污治罪條例第5條第1項第2款規定，利用職務上機會，詐
    取財物者，處7年以上有期徒刑，得併科新臺幣2百萬元以下
    罰金。嗣貪污治罪條例第5條第1項第2款於85年10月23日修
    正公布為利用職務上機會，詐取財物者，處7年以上有期徒
    刑，得併科新臺幣6千萬元以下罰金，被告所犯利用職務上
    機會詐取財物罪，新法第5條第1項第2款法定刑併科罰金之
    數額，較舊法為多，比較結果，自以適用舊法對被告較為有
    利。被告行為後，刑法業於94年2月2日修正公布，並於95年
    7月1日施行。按修正後刑法第2條第1項規定，行為後法律有
    變更者，適用行為時之法律。但行為後之法律有利於行為人
    者，適用最有利於行為人之法律。修正後之刑法刪除第56條
    關於連續犯之規定，則被告之犯行，因行為後新法業已刪除
    連續犯之規定，此刪除雖非犯罪構成要件之變更，但顯已影
    響行為人刑罰之法律效果，自屬法律有變更，依修正後刑法
    第2條第1項規定，比較新、舊法結果，仍應適用較有利於被
    告之行為時法律即舊法論以連續犯。修正後之刑法刪除第55
    條關於牽連犯之規定。本件被告所犯上開二罪具有牽連犯之
    關係，依修正前即行為時之規定，應從一重之罪處斷；依修
    正後之刑法既已刪除牽連犯之規定，則所犯上述各罪應依數
    罪併罰之規定分論併罰。比較新舊法之規定，修正後之規定
    並非較有利於被告，依修正後刑法第2條第1項之規定，應適
    用行為時之法律，即適用修正前刑法第55條牽連犯之規定，
    從一重之連續利用職務上之機會詐取財物罪處斷。（最高法
    院95年第8次刑事庭會議決議參照）。修正後刑法第33條第5
    款規定，主刑之種類：罰金新台幣一千元以上，以百元計算
    之，比較被告行為時刑法第33條第5款規定，主刑之種類：
    罰金銀元一元以上，就罰金之最低度以適用舊法對於被告有
    利。又修正後刑法第67條規定，有期徒刑或罰金加減者，其
    最高度及最低度同加減之。比較被告行為時刑法第68條規定
    拘役或罰金加減者，僅加減其最高度，依修正後刑法第33條
    第5款規定罰金最低度為新台幣一千元以上，而舊法為銀元
    一元以上，即新台幣三元以上，本件依修正後刑法第67條罰
    金最低度新台幣一千元減輕後超過新台幣三元，是雖依舊法
    罰金最低度不減，仍以適用舊法對於被告有利。又被告於犯
    罪後自首，復已繳回所溢領之房租補助費全部款項，業據證
    人吳清誥於偵查中證述綦詳（見93年度偵字第21517號卷第
    117至11 8頁），並有被告自首之偵訊筆錄、繳交款項用之
    臺灣銀行支票及外交部收據附卷可稽（見93年度他字第6101
    號卷第35至42頁、93年度偵字第21517號卷第71至72頁），
    。依行為時貪污治罪條例第8條前段減輕其刑。再被告係為
    支付家庭生活費用及清償其妻陳明珠嗜賭所積欠之鉅額賭債
    致罹刑典、犯罪動機堪憫，事後復繳還全部犯罪所得，本院
    認科以法定最低度刑，猶嫌過重，依刑法第59條規定，遞減
    輕其刑。原審認被告事證明確，予以論罪科刑，固非無見，
    惟查 (一)被告所犯刑法第214條使公務員登載不實罪，法定
    刑最重本刑為3年以下有期徒刑，依被告行為時刑法第80條
    第1項第2款規定，追訴權，因左列期間內不行使而消滅：三
    年以上、十年未滿有期徒刑者，十年。比較修正後之刑法第
    80 條第1項第2款規定，追訴權，因下列期間內未起訴而消
    滅：犯最重本刑為三年以上十年未滿有期徒刑之罪者，二十
    年，以適用舊法對於被告有利。行為時刑法第83條第1項規
    定追訴權之時效，如依法律之規定，偵查、起訴或審判之程
    序不能開始或繼續時，停止其進行。比較修正後之刑法第83
    條第1項前段規定，追訴權之時效，因起訴而停止進行，以
    適用新法對於被告有利。綜合比較結果，以適用舊法對於被
    告有利。本件被告犯該罪行為終了日為83年8月25日，依追
    訴權時效為10年計算至被告於93年8月13日自首開始偵查，
    10年時效尚未完成，原審依5年時效計算，認該罪之追訴權
    時效早已完成，而不另為被告免訴之諭知，自有未當。(二)
    原審認被告行為後，貪污治罪條例分別於85年10月23日、90
    年11 月7日及92年2月6日修正公布施行。對於利用職務上機
    會，詐取財物者，85年10月23日修正前即81年7月17日修正
    之貪污治罪條例第5條第1項第2款規定「處7年以上有期徒刑
    ，得併科新臺幣2百萬元以下罰金。其第8條規定「犯第4條
    至第6條之罪而自首者，減輕其刑」。嗣貪污治罪條例第5條
    第1項第2款經於85年10月23日、90年11月7日及92年2月6日
    修正公布施行為「處7年以上有期徒刑，得併科新臺幣6千萬
    元以下罰金」，第8條第1項規定：「犯第4條至第6條之罪，
    於犯罪後自首，如有所得並自動繳交全部所得財物者，減輕
    或免除其刑」。被告所犯利用職務上機會詐取財物罪，新法
    第5條第1項第2款法定刑併科罰金之數額，雖較舊法為多，
    但適用新法第8條第1項前段為減輕或免除其刑，適用舊法第
    8條第1項則僅減輕其刑，綜合比較結果，自以適用新法對被
    告較為有利，應整體適用新法。查85年10月23日修正公布之
    貪污治罪條例第9條規定，本條例修正施行前，犯第四條至
    第六條之罪，於修正施行後一年內自首者，準用前條第一項
    之規定。被告犯罪時間係自79年9月8日起至83年12月24日止
    ，在85年10月23日該條例修正施行前，而被告係於93年8月
    13日自首，並未於85年10月23日修正施行後一年內自首，自
    不得準用85年10月23日修正施行該條例第8條第1項之規定。
    原審認適用85年10月23日修正施行之同條例第8條第1項前段
    之規定，亦有不當。被告上訴認其係犯刑法第339條第1項之
    詐欺罪，非構成貪污治罪條例第5條第1項第2款利用職務上
    之機會詐取財物罪，雖無理由，但原判決既有上述不當之處
    ，應予撤銷改判。爰審酌被告素行良好，並無前科，身為公
    務員，負有誠實清廉之義務，竟為支付家用及代為清償其妻
    賭債，而利用不實文件詐領駐外人員之房租補助費，手段顯
    不足取，惟犯罪後自首，並繳回所詐領之款項，態度良好等
    一切情狀，量處如主文第2項所示之刑，並依行為時貪污治
    罪條例第16條、刑法第37條第2項規定，宣告褫奪公權2年，
    以示懲儆。末查，被告未曾因故意犯罪受有期徒刑以上刑之
    宣告，有本院被告前案紀錄表1紙在卷可稽，其因一時失慮
    ，致罹刑章，經此偵審程序，並經科刑之教訓，當知所警惕
    ，信無再犯之虞，本院認所宣告之刑以暫不執行為適當，爰
    併諭知緩刑5年，以啟自新。因被告犯罪後，已將犯罪所得
    財物全部歸還，有臺灣銀行支票、外交部收據附卷可稽（見
    93 年度偵字第21517號卷第71至72頁），爰不依行為時貪污
    治罪條例第9條第1項另為追繳之諭知，附此敘明。此外，起
    訴書雖認被告偽造房屋租賃契約及收據，填載不實之駐外人
    員房租補助申請表，持向主管機關申請房租補助費，致使外
    交部不知情之承辦公務員將上揭不實事項，登載於職務所掌
    之公文書，足生損害於外交部對駐外人員房租補助費核發、
    管理之正確性，此部分應構成刑法第216條、第210條行使偽
    造私文書罪，然被告行使偽造之租約及收據，犯罪地點為新
    加坡，因刑法第5條第5款所列第216條之罪，不包括行使第
    210 條之文書，有司法院大法官會議釋字第176號解釋可資
    參照，是被告前揭行使偽造私文書之行為不罰，蒞庭檢察官
    於原審95年3月28日審理時當庭減縮上揭刑法第216條、第
    210條之行使偽造私文書罪之犯罪事實及涉犯法條，因起訴
    書認上揭部分與被告前揭有罪部分，有牽連犯之裁判上一罪
    關係，爰不另為無罪之諭知。
據上論斷，應依刑事訴訟法第369條第1項前段、第364條、第299
條第1項前段，行為時貪污治罪條例第2條前段、第5條第1項第2
款、第8條前段、第16條、第17條，刑法第11條前段、第2條第1
項前段、第56條 (修正前)、第214條、第55條 (修正前)、第59
條、第37條第2項、第74條第1項第1款，刑法施行法第1條之1，
判決如主文。
本案經檢察官黃全祿到庭執行職務。
中    華    民    國    95    年    9     月    14    日
                  刑事第十二庭  審判長法  官  蔡永昌
                                      法  官  陳榮和
                                      法  官  張正亞
以上正本證明與原本無異。
如不服本判決，應於收受送達後十日內向本院提出上訴書狀，其
未敘述上訴之理由者並得於提起上訴後十日內向本院補提理由書
（均須按他造當事人之人數附繕本）。
                                      書記官  鄭信昱
中    華    民    國    95    年    9     月    14    日
附錄：本案論罪科刑法條全文
行為時貪污治罪條例第5條第1項第2款
有左列行為之一者，處七年以上有期徒刑，得併科新臺幣
二百萬元以下罰金：
一、意圖得利，擅提或截留公款或違背法令收募稅捐或公債者。
二、利用職務上之機會，詐取財物者。
三、對於職務上之行為，要求期約或收受賄賂或其他不正利益者
。
前項第一款及第二款之未遂犯罰之。
中華民國刑法第214條
明知為不實之事項，而使公務員登載於職務上所掌之公文書，足
以生損害於公眾或他人者，處3年以下有期徒刑、拘役或5百元以
下罰金。


司法院資訊處製作；財團法人民間司法改革基金會備份。
